臺灣高等法院刑事判決　　　　　　　　100年度上易字第668號
上　訴　人　臺灣桃園地方法院檢察署檢察官
被　　　告　蔡徐柏
選任辯護人　江俊傑律師
上列上訴人因被告妨害自由案件，不服臺灣桃園地方法院99年度
簡上字第867 號，中華民國100 年2 月18日第一審判決（起訴案
號：臺灣桃園地方法院檢察署98年度偵字第24082 號），提起上
訴，本院判決如下：
    主  文
原判決撤銷。
蔡徐柏以加害生命之事，恐嚇他人致生危害於安全，處拘役貳拾
日，如易科罰金，以新臺幣壹仟元折算壹日。
    事  實
一、蔡徐柏曾於民國76年間因妨害自由案件，經臺灣桃園地方法
    院判處拘役30日確定，於76年7 月29日易科罰金執行完畢；
    又於78年間因竊盜案件，為臺灣桃園地方法院判處有期徒刑
    6 月確定，於79年1 月3 日執行完畢；復於79年間因毀損案
    件，經臺灣桃園地方法院判處拘役50日確定，於80年2 月19
    日易科罰金執行完畢（以上均不構成本案累犯事由），素行
    不佳，詎未知戒慎，因認其兄蔡徐松遭徐紀貞英毆打致死，
    竟基於恐嚇犯意，於98年9 月19日下午1 時30分許，在桃園
    縣中壢市仁美新村47號徐紀貞英住處前，接續撒冥紙（起訴
    書及原判決均誤載為「灑」冥紙，應予更正）多次，以此方
    式詛咒徐紀貞英不得好死，致徐紀貞英心生畏怖。
二、案經徐紀貞英之子徐幼承訴由桃園縣政府警察局中壢分局報
    請臺灣桃園地方法院檢察署檢察官偵查起訴。
    理  由
一、訊之被告蔡徐柏固不諱於98年9 月19日下午1 時30分許，在
    上址前散發冥紙；惟矢口否認有何犯行，辯稱：本案起因於
    伊之兄長蔡徐松無故遭徐紀貞英夥同數人押禁、拷問，最後
    被毆打死亡，伊於當日係至仁德公園為蔡徐松招魂途中，依
    據習俗沿途撒冥紙，但沒有丟雞蛋，伊撒冥紙並沒有要令人
    害怕的意思，無非盡手足心意，為含冤而亡之兄長招魂，且
    不知道徐紀貞英在家裡；況且徐紀貞英都敢對蔡徐松為押人
    、拷問、打人等凶殘行徑，甚至還見死不救，把蔡徐松遺棄
    在公園而死亡，顯見徐紀貞英性格大膽而且目無法紀，豈有
    可能只因被告在其住處前撒冥紙招魂，即心生畏懼云云。
二、經查：
  (一)本件被害人徐紀貞英前因涉嫌毆打被告蔡徐柏之兄蔡徐松致
    死，由檢察官提起公訴，經本院認定徐紀貞英為址設桃園縣
    中壢市仁美新村76號「玉朝宮」宮主，郭南榮則係向徐紀貞
    英承租上址玉朝宮樓上房間之房客，徐紀貞英因懷疑玉朝宮
    陸續遺失之寶劍1 支及瓦斯桶1 個係長年酗酒之鄰人蔡徐松
    所竊取，故委由郭南榮（綽號「達摩」）代其向蔡徐松探尋
    。郭南榮遂於98年8 月6 日下午4 、5 時許，夥同王永輝、
    游仁雄前往蔡徐松位在桃園縣中壢市仁美新村216 號住處，
    詢問蔡徐松是否有竊取玉朝宮之寶劍及瓦斯桶，因蔡徐松否
    認，郭南榮等3 人遂先行離去。翌日（8 月7 日）下午3 、
    4 時許，郭南榮又邀同王永輝、游仁雄前往蔡徐松上開住處
    ，並逕自翻找，俟郭南榮在蔡徐松屋內上層隔板發現瓦斯桶
    1 個，質問蔡徐松是否自玉朝宮所竊取，因蔡徐松極力否認
    ，郭南榮竟一時氣憤，臨時起意，基於傷害人身體之犯意，
    雖無置蔡徐松於死之主觀故意，然客觀上可預見蔡徐松因長
    年酗酒，身體較常人虛弱，且頭部為人體重要器官之存在，
    如其頭部受到毆擊，極易因大腦表面的皮質靜脈，尤其是矢
    狀竇兩旁游離的橋連靜脈損傷，造成硬膜下出血而導致死亡
    結果之可能，主觀上未預見之情況下，仍以近距離面對蔡徐
    松，以右手握拳猛力毆擊蔡徐松左下臉頰1 拳，蔡徐松因受
    重擊旋不支倒臥在沙發上，造成顱內左側硬膜下出血之傷害
    ，郭南榮見狀並未將蔡徐松送醫治療，逕自將上開尋得之瓦
    斯桶扛至桃園縣中壢市仁美新村47號徐紀貞英住處供徐紀貞
    英確認，王永輝、游仁雄則繼續留在蔡徐松住處，嗣徐紀貞
    英再與郭南榮一起返回蔡徐松上開住處，由徐紀貞英進屋再
    次向蔡徐松詢問遺失寶劍之下落未果，郭南榮遂要求王永輝
    、游仁雄將蔡徐松帶至桃園縣中壢市○○路上仁德公園予以
    捆綁拷問，4 人即共同基於妨害蔡徐松行動自由之犯意聯絡
    ，於同日晚間8 時4 分許，由王永輝、游仁雄在蔡徐松左右
    各牽拉蔡徐松左右手之方式，與徐紀貞英、郭南榮共同強押
    蔡徐松至仁德公園內。抵達公園後，郭南榮並至公園附近其
    玉朝宮住處屋簷下拿取其所有長約4.8 公尺之軟質塑膠水管
    1 條交予游仁雄，其即逕自返家，由游仁雄及王永輝2 人共
    同將蔡徐松反綁在仁德公園內某棵樹上，游仁雄及王永輝即
    暫返回郭南榮所住玉朝宮內飲茶，而徐紀貞英為逼問蔡徐松
    寶劍之下落，繼續留在仁德公園內質問蔡徐松，並徒手揮打
    蔡徐松臉頰數次拷問蔡徐松有無竊取上開寶劍，約5 至10分
    鐘後，游仁雄見當晚因颱風天風雨交加，且天氣寒冷，於徵
    得郭南榮同意後將蔡徐松自樹上鬆綁，蔡徐松因不堪遭綁捆
    及郭南榮先前猛力之毆擊在表示其是冤枉的後即癱軟在地。
    嗣徐紀貞英見蔡徐松狀況不對，遂急返其上開住處取水泥推
    車至仁德公園，命游仁雄及王永輝將蔡徐松扛至該水泥推車
    上，郭南榮及游仁雄即隨同王永輝將蔡徐松推回蔡徐松上開
    住處，徐紀貞英則先騎乘機車返回其上開住處拿取其不知情
    之配偶徐建楚之衣物後，再前往蔡徐松住處與郭南榮、游仁
    雄、王永輝會合，徐紀貞英再命游仁雄及王永輝為蔡徐松將
    淋溼之衣物換下，穿上徐建楚之衣物，並蓋上棉被後，4 人
    隨即各自返家離去，然蔡徐松嗣因郭南榮重力毆擊之傷害造
    成其顱內左側硬膜下出血致中樞神經系統衰竭而死亡，迨至
    98 年8月8 日上午7 時20分許，為鄰人羅振起發覺蔡徐松已
    死亡報警處理，經臺灣桃園地方法院檢察署檢察官相驗後，
    指揮員警繼續偵辦，經調閱蔡徐松住處附近監視錄影器得知
    98 年8月7 日晚間8 時4 分許，係由王永輝、游仁雄在蔡徐
    松左右各牽拉蔡徐松左右手之方式與徐紀貞英等人，將蔡徐
    松帶離蔡徐松住處，乃於同年月12日通知王永輝、游仁雄、
    徐紀貞英到案說明，繼再循線於98年8 月21日，在桃園縣中
    壢市○○○路101 號前拘提郭南榮，並經警在上址玉朝宮扣
    得前述郭南榮所有用以綑綁蔡徐松在仁德公園樹上所用之塑
    膠水管1 條，而查悉上情，故認徐紀貞英共同以非法方法剝
    奪人之行動自由，判處有期徒刑8 月，此有本院被告前案紀
    錄表及99年度上訴字第2314號判決書附卷可稽。
  (二)被告蔡徐柏確曾於98年9 月19日下午1 時30分許，在桃園縣
    中壢市仁美新村47號徐紀貞英住處前撒冥紙、丟雞蛋，致徐
    紀貞英至感畏怖等情，業據證人徐紀貞英於原審結證歷歷（
    見原審簡上卷第80頁至第82頁背面），核與證人即徐紀貞英
    之子徐幼承於偵查及原審一致結稱當日接獲徐紀貞英求援之
    電話回家，即看到現場有冥紙與雞蛋等語（見98年度偵字第
    24050 號影印卷第27頁至第30頁，原審簡上卷第74頁至第79
    頁背面）相符，且有現場照片存卷可資佐證（見98年度偵字
    第24082 號偵查卷第15頁，原審簡上卷第89頁至第90頁），
    應可信實。又依民間習俗，冥紙係供往生者在陰間使用之貨
    幣，朝在世者拋、撒冥紙，明顯帶有提供其赴陰曹地府盤纏
    及使其沾染晦氣之寓意，不啻詛咒其去死或不得好死，客觀
    上亦足使一般人心生恐懼。本件被告胞兄蔡徐松之住處在桃
    園縣中壢市仁美新村216 號，遭人綑綁毆打拷問之地點又在
    桃園縣中壢市○○路上之仁德公園，以上處所均非徐紀貞英
    之住處，亦無事證顯示死者蔡徐松生前常駐足徐紀貞英住處
    。被告主觀上既認為徐紀貞英應為蔡徐松之死負責，而其至
    徐紀貞英住處除撒冥紙外，尚伴隨丟雞蛋洩憤之舉措，應可
    排除被告在徐紀貞英住處外撒冥紙，係出於禮俗之可能性，
    且其所為，衡諸社會常情及通常經驗法則，客觀上足以使人
    與死亡、生命安全受到威脅產生直接之聯想，心生畏怖，本
    件被害人徐紀貞英及其子徐幼承復一致證稱徐紀貞英遇被告
    此一舉措，甚感害怕。俱徵被告在徐紀貞英住處前撒冥紙之
    行為，實基於恐嚇之犯意，即為詛咒徐紀貞英喪失生命，使
    其心生畏懼之目的而實施，致生危害於安全，至為昭灼。
三、綜上，被告所辯，無非避就卸責之詞，不足採信；本案事證
    至臻明確，被告犯行堪予認定，應依法論科。
四、核被告蔡徐柏所為，係犯刑法第305 條恐嚇危害安全罪。原
    審輕信被告之辯解，遽為無罪之諭知，尚有未洽，公訴人上
    訴指摘原判決不當，為有理由，應由本院予以撤銷改判。爰
    審酌被告捨法律之正當程序，恣意以撒冥紙之方式詛咒、恐
    嚇本件被害人，殊不足取，應予非難，兼衡其國中肄業、以
    擺攤為生、家境貧寒（以上見警詢筆錄人別欄查註）等智識
    程度、生活狀況，及其曾於76年間因妨害自由案件，經臺灣
    桃園地方法院判處拘役30日確定，於76年7 月29日易科罰金
    執行完畢；又於78年間因竊盜案件，為臺灣桃園地方法院判
    處有期徒刑6 月確定，於79年1 月3 日執行完畢；復於79年
    間因毀損案件，經臺灣桃園地方法院判處拘役50日確定，於
    80年2 月19日易科罰金執行完畢，有本院被告前案紀錄表在
    卷可憑，雖不構成本案累犯事由，但顯示其前科累累，素行
    不佳，以及其本次犯罪，係受其兄蔡徐松死亡之刺激，暨犯
    罪後飾詞否認犯罪，未見悔意之態度等一切情狀，量處如主
    文第二項所示之刑，並諭知易科罰金之折算標準，資為懲儆
    。
五、公訴意旨認被告上開所為恐嚇之對象，尚有本件被害人徐紀
    貞英之子徐幼承云云。惟合依徐紀貞英及徐幼承之陳述，被
    告於徐紀貞英住處前撒冥紙時，徐幼承並不在徐紀貞英住處
    內，徐幼承係聞徐紀貞英之求援電話，方於被告行為終了後
    到達徐紀貞英住處。參以徐幼承與蔡徐松之死亡間，並無關
    連，卷內又無其他積極事證足認被告上開所為，尚有恐嚇不
    在場之徐幼承之意，自不能認定被告有何恐嚇徐幼承之行為
    無疑。茲以公訴人認被告此部分犯嫌，與前開經論罪科刑之
    犯行間，有想像競合之裁判上一罪關係，即不另為無罪之諭
    知。
據上論結，應依刑事訴訟法第369條第1項前段、第364條、第299
條第1 項前段，刑法第305 條、第41條第1 項前段，刑法施行法
第1 條之1 第1 項、第2 項前段，判決如主文。
本案經檢察官楊秀蘭到庭執行職務。
中    華    民    國   100    年    6     月    21    日
                  刑事第十二庭審判長法  官    蔡永昌
                                    法  官    王美玲
                                    法  官    蔡新毅
以上正本證明與原本無異。
不得上訴。
                                    書記官    賴立旻
中    華    民    國   100    年    6     月    21    日
※附錄：本案論罪科刑法條全文
中華民國刑法第305 條：
以加害生命、身體、自由、名譽、財產之事，恐嚇他人致生危害
於安全者，處 2 年以下有期徒刑、拘役或 3 百元以下罰金。